臺灣新北地方法院民事裁定　　　　　108年度家親聲字第788號
　　　　　　　　　　　　　　　　　　108年度家暫字第148號
聲　請　人　乙○○
非訟代理人　唐迪華律師
相　對　人　甲○○
上列當事人間聲請改定未成年子女權利義務行使負擔事件（108
年度家親聲字第788號），及暫時處分事件（108年度家暫字第14
8號），本院合併審理，裁定如下：
    主    文
對於兩造所生之未成年子女丙○○（女、民國00年0月00日生、
身分證統一編號：Ｚ000000000號）權利義務之行使或負擔，改定
由聲請人單獨任之。
於本院108年度家親聲字第788號改定未成年子女權利義務行使負
擔事件撤回、和（調）解或裁判確定前，兩造所生未成年子女丙
○○（女、民國00年0月00日生、身分證統一編號：Ｚ000000000
號）暫與聲請人同住。
聲請程序費用由相對人負擔。
    理    由
壹、本案改定未成年子女權利義務行使負擔部分：
一、聲請意旨略以：兩造原為夫妻關係，於民國103年5月5日離
    婚後，約定由相對人單獨監護未成年女兒丙○○，相對人於
    離婚後之000年0月0日生下兒子，則約定由聲請人單獨監護
    。未成年女兒丙○○與相對人及相對人的母親同住期間，雖
    相對人住處有許多房間，卻讓丙○○與相對人的母親同住一
    房，相對人的母親經常將伊對聲請人的不滿遷怒到丙○○，
    命令丙○○必須辱罵聲請人，若丙○○不從，相對人母親即
    徒手捏掐丙○○的手臂、大腿，若丙○○未符合相對人母親
    的期待或顯露不悅情緒，相對人的母親即毆打丙○○，致丙
    ○○全身多處瘀傷破皮，相對人母親甚至會辱罵丙○○髒話
    ，威脅丙○○「不准去找媽媽」、「要去告聲請人」，造成
    丙○○身心承受極大壓力與恐懼。聲請人有穩定工作，月入
    新臺幣（下同）4萬元，有能力扶養丙○○，基於未成年子
    女之最佳利益及身心健全發展，請求將未成年人子女丙○○
    權利義務行使及負擔改由聲請人單獨任之等語。
二、相對人辯稱：
    兩造103年5月15日離婚後，約定未成年女兒丙○○由相對人
    監護同住，離婚後所生兒子則由聲請人監護同住，相對人於
    隔週週末會偕聲請人共同帶二名未成年子女前往桃園楊梅的
    租屋處，讓全家人會面交往。兩造離婚後，雖非闔家融洽，
    惟相對人對丙○○並無未盡保護教養或不利之情，聲請人所
    述均不屬實。
    兩造離婚前原本同住在相對人母親的自有房屋，相對人的母
    親每日早晚會準備飯菜給全家人食用，並接送丙○○上學，
    又自掏腰包讓丙○○補習英文、給付午餐費、學校代辦費，
    聲請人卻經常吵著要搬離該住處，曾揚言若取得臺灣身分證
    即離婚，致兩造感情生變。
    103年1月15日，聲請人謊稱帶丙○○就醫，卻將丙○○偕返
    中國大陸，致丙○○課業中斷，且中國大陸衛生醫療條件較
    差，人生地疏，恐影響丙○○的身心發展，經相對人的溝通
    ，半個月後聲請人方同意讓相對人前往中國大陸將丙○○帶
    回台灣。
    丙○○在相對人及相對人的母親諄諄教導下，在校成績名列
    前茅，獲獎無數。相對人的母親為獎勵丙○○，曾出錢偕丙
    ○○去澳門遊玩。
    丙○○身上之瘀青破皮，係因丙○○練習蛇板時不慎摔倒所
    致。又丙○○曾在便利商店竊盜，相對人的母親基於管教故
    持竹子責打丙○○，但僅有一次。
    聲請人承租之房屋為頂樓加蓋的鐵皮屋，空間狹小，丙○○
    亦擔心再遭聲請人送回中國大陸，故與聲請人較不親近，亦
    不喜歡前往聲請人住處，丙○○已就讀國小六年級，課業日
    漸繁重，應有更多時間自修功課，丙○○亦表示要減少至楊
    梅租屋處的全家會面時間。
    相對人住處係透天厝，空間寬敞，但為節省夏日電費故使丙
    ○○與相對人的母親同睡一房共同使用冷氣，若天氣轉涼就
    會讓丙○○單獨使用一房。
    相對人為臺鐵員工，月入5萬，親屬支援佳，由相對人監護
    丙○○應符合子女之最佳利益，為此請求駁回聲請人之聲請
    等語。
三、按夫妻離婚者，對於未成年子女權利義務之行使或負擔，依
    協議由一方或雙方共同任之。未為協議或協議不成者，法院
    得依夫妻之一方、主管機關、社會福利機構或其他利害關係
    人之請求或依職權酌定之。前項協議不利於子女者，法院得
    依主管機關、社會福利機構或其他利害關係人之請求或依職
    權為子女之利益改定之。行使、負擔權利義務之一方未盡保
    護教養之義務或對未成年子女有不利之情事者，他方、未成
    年子女、主管機關、社會福利機構或其他利害關係人得為子
    女之利益，請求法院改定之。法院為前條裁判時，應依子女
    之最佳利益，審酌一切情狀，參考社工人員之訪視報告或家
    事調查官之調查報告外，並得囑託警察機關、稅捐機關、金
    融機構、學校及其他有關機關、團體或具有相關專業知識之
    適當人士就特定事項調查之結果認定之，尤應注意左列事項
    ：一、子女之年齡、性別、人數及健康情形。二、子女的意
    願及人格發展之需要。三、父母之年齡、職業、品行、健康
    情形、經濟能力及生活狀況。四、父母保護教養子女之意願
    及態度。五、父母子女間或未成年子女與其他共同生活之人
    間之感情狀況。六、父母之一方是否有妨礙他方對未成年子
    女權利義務行使負擔之行為。七、各族群之傳統習俗、文化
    及價值觀。民法第1055條第1、2、3項及第1055條之1定有明
    文。是依前揭規定，必須行使、負擔權利義務之一方未盡保
    護教養之義務或對未成年子女有不利之情事者，他方始得請
    求法院改定之。
    又，法院為審酌子女之最佳利益，得徵詢主管機關或社會福
    利機構之意見，請其進行訪視或調查，並提出報告及建議；
    此於未成年人改定監護人事件準用之，家事事件法第106條
    第1項、第123條分別定有明文。
四、法院之判斷：
(一)兩造原係夫妻，於103年5月5日離婚後，約定未成年女兒丙
    ○○由相對人監護之事實，有兩造全戶戶籍謄本查詢結果在
    卷可稽，且為兩造所不爭執，堪信真實。
(二)聲請人主張之前揭事實，業據其到庭指述綦詳，並提出未成
    年子女丙○○臉部及手腳瘀青照片為證。相對人則否認上情
    ，以前揭言詞置辯，並提出未成年子女丙○○成績單及獎狀
    、相對人母親存摺影本、出遊照片為憑。然查：
１、未成年子女丙○○到庭陳述：「（法官問：提示卷內照片，
    照片中的瘀青及受傷是怎麼來的？）丙○○哭泣不語。（法
    官問：是祖母打的嗎？）丙○○點頭。（法官問：媽媽要求
    你每天都跟媽媽住，你同意嗎？）丙○○點頭。（法官問：
    家裡除了爸爸與祖母外，還有誰？）姑姑。（法官問：爸爸
    對你好嗎？）丙○○點頭。（法官問：祖母對你好嗎？）還
    可以。（法官問：祖母為何要打你？）做錯事。（法官問：
    做錯甚麼事？）成績不好。（法官問：爸爸說媽媽住的地方
    很擠，你過去媽媽家住，你會不舒服嗎？）不會。（法官問
    ：媽媽家還有誰？）弟弟。（法官問：祖母打過你幾次？）
    很多次。（法官問：你祖父還在嗎？）不在。（法官問：爸
    爸有看到祖母打你嗎？）有時候在，有時候不在。（法官問
    ：爸爸有無阻止祖母打你？）沒有。（法官問：爸爸在旁邊
    幹嘛？他沒看到嗎？）他在樓上，沒有看到。（法官問：你
    有跟爸爸說嗎？）沒有。（法官問：你有無偷東西？）丙○
    ○點頭。（法官問：剛才祖母與爸爸都說是因為你去學校附
    近的便利商店偷東西，老師有跟他們說，他們才打你？）丙
    ○○點頭。」等語。
２、相對人的母親到庭陳述：「我沒有打丙○○。我只是拿竹子
    教訓丙○○，丙○○才停止偷竊習慣，丙○○偷過我的錢，
    也有去便利商店偷東西，我教訓丙○○幾次後，她就沒去偷
    東西，剛開始我有好好跟丙○○說不要偷竊，她都講不聽，
    老師打電話跟我說丙○○偷便利商店的東西，我去學校，老
    師很生氣說丙○○偷東西，我每周都有給丙○○100元。丙
    ○○不用自己的零用錢，卻去偷便利商店的東西。」等語。
(三)本院囑託新北市政府社會局轉囑託社團法人中華民國兒童人
    權協會派員訪視兩造及未成年子女，據社工訪視報告記載，
    內容略以：「
    （一）綜合評估：
  1.聲請人之聲請動機及監護意願：聲請人陳述兩造自離婚至今
    是各自監護及扶養一名子女，然由相對人照顧的案主（丙○
    ○）卻常遭遇案祖母的言語暴力對待，案祖母甚至打罵案主
    ，導致案主身上出現瘀青的傷痕，故提出本案聲請，爭取改
    由她擔任案主的主要照顧者及單方監護人，有自信給予案主
    全心全意的照顧；按聲請人自信較相對人可提供案主穩定安
    全的生活，且保護案主不再遭受案祖母的家暴，評估聲請人
    之聲請動機尚無不當目的或圖利，其監護意願亦明確，有心
    承攬扶養案主之責任。
  2.相對人之監護意願：相對人陳述兩造離婚迄今，案主與案弟
    雖各自由兩造分別照顧養育，但聲請人從事美容工作的工時
    長，且聲請人之家人都在中國大陸，無法支援聲請人，因此
    他除照料案主外，亦在平日下午及假日協助照顧案弟，自認
    有善盡親職，未有疏忽照顧之情事發生。再者，聲請人所指
    打罵案主之事，係屬偶發事件，起因於案主之偷竊行為。因
    此相對人主張維持現況，案主持續由他單方監護及扶養，並
    認為聲請人無法同時照顧及養育兩名子女（即案主與案弟）
    。案主之日常生活及課業學習有受到相對人之照料與關注教
    導，故評估相對人具備照顧案主及參與案主成長之行動力，
    監護意願明確。
  3.親子關係：訪談時，聲請人與案主互動頻繁，對案主有著家
    常的叮嚀及對話，彼此相處無緊張或對立感，另依聲請人所
    言，雖案主是與相對人同住，然親子間仍保有固定的會面互
    動與交流，親子相處模式和諧，聲請人對案主的生活作息、
    身心狀況、個性等有確實掌握。反之，訪視當下，案主與相
    對人沒有太多接觸相處，反倒是案祖母與案主間有較多互動
    往來，對於案祖母的提問，案主尚有回應及應對。又依相對
    人所述，日常中相對人有固定教導案主課業的時間，隔週週
    末也有安排兩造與案主、案弟一起外出進行親子活動。惟相
    對人與案主間的心情分享、情感交流等似乎較為欠缺。整體
    而言評估，兩造分別在案主的生活中並未有特別的磨擦或激
    烈爭吵，親子關係尚屬正常，惟親情感的緊密度是聲請人高
    於相對人。
  4.案主意願：請詳保密資料。
  5.經濟條件：兩造皆有固定的收入來源，並各自支應同住的案
    主與案弟的生活及教育花費；評估兩造皆具備基本之經濟能
    力，故建議兩造應共同分攤案主、案弟之扶養費，讓案主、
    案弟需求更穩定無虞且獲得充足的資源。
  6.探視規範：現在與相對人同住的案主，與聲請人的探視固定
    進行且未受到阻撓，而未來不論案主是由兩造何方監護，兩
    造都應持續保持友善父母之角色，站在案主立場著想，並以
    理性及和平的方式看待案主有與未同住之一方維繫建立親情
    之權利，在合情合理的方式下持續合作讓探視權正常的進行
    ，此對案主才為有利。
    （二）親權之建議及理由：
    綜合以上評估，聲請人極有心承攬監護及扶養案主之責任，
    惟若案主改由聲請人養育，聲請人是否能勝任獨力承擔照顧
    案主及案弟之責，本會仍持保留態度，且聲請人恐仍需相對
    人繼續提供充足的輔助性支援協助，反之相對人尚為用心照
    顧案主生活，且有持續養育案主成長之意願，惟有關聲請人
    指陳案祖母對案主家暴乙事，請法官再深入詳查及釐清，故
    倘若能排除家暴因素，則案主的居住模式與監護權是可維持
    現狀，兩造各自都應將與其同住的子女照顧妥當，除對同住
    的子女善盡親職，對未同住的子女也能積極保持相處及付出
    關愛，讓案主雖然無法和聲請人一起同住，但獲得的愛及關
    心不會消失及減少，惟社工觀察案主對兩造的應對來看，聲
    請人較懂得與案主相處，且有實際做出讓案主喜歡的互動，
    此為社工於相對人家進行訪視時所未見的，而案主也明確表
    明與相對人間是缺乏心情溝通與分享，故若依案主意願及現
    實狀態考量，案主是可以改由聲請人一方擔任主要照顧者，
    但相對人仍應積極與聲請人合作且合力一起養育案主、案弟
    成長，另籲請相對人應當做好案主與案弟的父親角色，相對
    人的家人實不應做太多干涉和介入。社工就兩造及案主所陳
    述提供評估建議供貴院參考，惟請法官再斟酌兩造當庭陳詞
    與相關事證，依兒童最佳利益綜合評估與裁量探視權相關事
    宜。」等語，此有社團法人中華民國兒童人權協會108年10
    月25日（108）兒權監字第01080102539號函暨所附社工訪視
    調查報告在卷可稽。
(四)本院命家事調查官訪視兩造及未成年子女，據家事調查官所
    做調查報告，內容意旨略以：「
    參、總結報告：二、綜合分析：
    本件為改定監護權之調查，故依民法第1055條觀之調查內容
    和方向為探知行使負擔權利義務之一方有無未盡保護教養或
    對子女有不利之情事時，亦即未成年子女於目前監護權人之
    保護教養下有無對子女身心或人格發展有不利之情事等，而
    非兩造雙方保護教養能力優劣之比較，合先陳明。
    調查分析，本件兩造於離異時雙方感情仍佳，因婚姻存續中
    兩造所組成之小家庭係與相對人的原生家庭同住，故受到相
    對人的母親及相對人的姊妹干擾，進而影響兩造的小家庭運
    作，亦造成兩造小家庭內部成員之困擾，兩造因此協議在法
    律上解除夫妻關係，對外均表示雙方已離異，然兩造正式離
    異分居後，則轉由另種形式、相對人母親非能直接涉入之方
    式來，繼續執行小家庭運作。又兩造離異時，關於未成年子
    女事項之約定，因相對人另有考量，故丙○○之監護權由相
    對人任之、當時仍未出世之兒子丁○○則約定由聲請人監護
    。因法律形式上一人監護一名子女，故無特別約定子女之扶
    養費給付方式，然而離異後相對人仍管理聲請人之財務，且
    聲請人之薪水仍交給相對人，並每個月由相對人給予聲請人
    費用，以因應聲請人與子女之生活開銷，此模式運作至今。
    又兩造離異後分別與兩名子女之會面交往方式如下：子女丙
    ○○原得於每週五晚上至週日早上與聲請人會面交往，亦得
    與弟弟丁○○共享小家庭之雙親照顧，然因相對人的母親亦
    有週六要帶丙○○出遊之需求，相對人亦表示聲請人嫌週日
    需太早起床等緣故，進而使丙○○之會面交往方式改為隔週
    進行，然可延長至週日晚上。另名兒子丁○○則於上幼稚園
    後，由相對人下班時至幼稚園接回相對人住處，並由相對人
    陪同用餐及協助課業學習等，於晚間七點送兒子丁○○返回
    聲請人住處接續照料，聲請人於八點返家後共同照料子女，
    晚間九點相對人才回自己住處，每週五晚間送兒子丁○○返
    家後，即與聲請人母子同住至週日晚上。就丙○○之受照顧
    和教養方式，平日丙○○由相對人的母親接送下課，返家後
    亦由相對人的母親照顧，相對人僅進行課業監督，晚間丙○
    ○與相對人的母親同眠。若丙○○的校內需家長協助之狀況
    ，相對人因上班無時間處理，故要求校方直接聯繫相對人的
    母親處理。另由校方資料所呈現（見附件四），顯示關於丙
    ○○之親師聯絡事項均由相對人的母親出面處理和應對。校
    方人員經由數月與子女會談瞭解家庭狀況後，亦發現丙○○
    之教養雖由相對人擔任監護人，但多交由相對人的母親代為
    教養管束丙○○。相對人亦自陳丙○○行為不當多由相對人
    的母親先處理，相對人事後再以說教方式教導。又兩代間之
    教養信念，評估均一致關注課業學習，然對於丙○○內心需
    求和喜好較忽略，亦對於丙○○在校人際關係不瞭解，又擔
    任教養先發及主導教養之相對人母親，對於丙○○出現問題
    行為時，不探求丙○○行為原因，僅不斷指責丙○○做錯事
    、行為不好像媽媽，甚至表示體罰能達到教養目的和效果。
    然而當前教養研究均說明，使用體罰方式雖使子女就範，然
    非出於理解自己行為必須如此做，而是出於恐懼，而非認同
    或出於理解，將來若懲罰不再，子女無法藉由大人引導學習
    自控，對子女自我發展和獨立性有影響。丙○○已將屆青春
    期年紀，早已知曉偷竊行為之錯誤，然卻數次出現偷竊行為
    ，若不梳理子女行為背後之原因，實難以藉體罰圍堵子女之
    偷竊行為。相對人身為監護人，除對丙○○偷竊行為之歷史
    不解外，亦因親子間無法真誠溝通而難以探究問題行為之真
    切原因。又對於相對人母親以體罰處理丙○○之偷竊行為之
    妥適與否，亦因持同立場而難以適切處理。另丙○○表示其
    被處罰常非因行為不當，而係不聽從相對人的母親命令或與
    表弟妹相處若有衝突和爭執時，相對人的母親無探究原因即
    予處罰，且不論情節均固著要求「大讓小」，此已造成丙○
    ○有不公平委屈等感受，亦對於前述缺乏彈性之教養方式更
    加難以接受。
    又調查相對人的母親因對於過往聲請人離家之事懷有情緒和
    憤恨，並將此怨尤延續到相對人與聲請人後續互動上，從而
    限制相對人與丙○○與聲請人互動方式及地點，故兩造的小
    家庭週末進行會面交往時，小家庭全部成員均需對相對人的
    母親與相對人的手足等人，隱瞞小家庭成員情感良好及互動
    愉悅等。丙○○與聲請人會面交往時，亦需遵從相對人的母
    親指示，每日撥打數通電話給相對人的母親，俾利相對人的
    母親能指使丙○○「記得要罵她唷、罵她機掰」、「跟丁○
    講，說鐵厝不是他家。不是你們家」、「沒有罵就別回來」
    （詳見108年度司暫家護字第810號卷宗），而有離間親子感
    情、要求丙○○謾罵生母，若不從即不許丙○○回家等處罰
    之情事。前開情事，已使丙○○自小處在「若相對人的母親
    在場，即無法真實表達」之境地，讓丙○○被迫承受責罵自
    己生母之不適感，尤其丙○○係喜好聲請人之情況下，此等
    企圖離間拉攏丙○○仇視另一方父母之方式，若無成人同理
    、疏導，將造成丙○○自我價值和自我認同的扭曲，亦不利
    丙○○人格發展。此情亦非相對人隨意安撫丙○○「聽一聽
    就好，你知道自己喜歡媽媽就好」就可以緩解被壓迫之不舒
    服感受，復使丙○○討厭相對人的母親外，亦對於無力阻擾
    相對人母親此番作為之相對人感到不信任，復使兩名子女一
    再遭受相對人的母親施壓離間時，均不會對相對人表達己意
    和自身遭遇，因為「說了也沒用，就算說了，反而有可能情
    況更嚴峻」等情。再查，平日裡丙○○見聞相對人的母親對
    於聲請人多有負面批評，亦因相對人每日往返聲請人住處、
    使用相對人的母親所購車輛搭載聲請人等情節，相對人的母
    親連同責罵相對人，故使丙○○明白相對人的母親與相對人
    間情感疏離，此亦為相對人所不爭。加上相對人的原生家庭
    以相對人的母親較具主導性，丙○○亦由家人互動間知曉家
    庭動力和權力關係，使丙○○在意見表達和情感陳述上，對
    於相對人、相對人的母親、相對人的姊妹均採取保留態度外
    ，亦因仍需受相對人方照顧之故，而以陰奉陽違方式達到自
    我保護和生存之道。是以使得丙○○被迫壓抑真實情感，反
    表述其要選擇相對人的母親、相對人的姊妹，而非相對人或
    聲請人，甚至主動虛構謊話，讓相對人的母親相信「若丙○
    ○選擇聲請人，係因受到聲請人曾向丙○○說社工與聲請人
    同夥，故不得不之緣故，非其所願」。又假若真如丙○○所
    盼能與聲請人同住、受聲請人監護照顧，其自認可減少受到
    來自相對人母親之壓力。另丙○○陳述自身寄望與聲請人同
    住之想法，實際上自小時候便有，惟受到主要照顧者之相對
    人母親之不斷壓迫限制下，故無法真實展現自我，亦如投射
    測驗所示其自我發展受阻。丙○○表述內心感受和想法時，
    需受到外在壓力和強迫，連要不要說/寫、要怎麼說/寫、該
    如何反應、應該有什麼情緒和感受都被約束和控制而無法自
    主，需以相對人母親之方式為之，分析評估此等成長環境實
    已不利丙○○之發展。另相對人、相對人母親均表示現經歷
    訴訟事件已無體罰子女、強迫子女謾罵聲請人等節，然調查
    程序中，相對人母親無避諱於調查官面前數次指稱聲請人為
    「大陸人、那個大陸來的」，亦述及「聲請人愛說謊」等批
    評聲請人之言論，亦不否認對聲請人存有怨懟。丙○○亦表
    示相對人母親仍持續對鄰居傳送聲請人之負面言論。加以相
    對人之家庭動力，以相對人母親、相對人的兩名姊妹為結盟
    對抗聲請人，若法院拘束退卻後，難保不再發生相對人母親
    透過丙○○向聲請人傳達不滿。又相對人母親曾表達於收受
    本院核發之暫時保護令後，表達堅持抗告，否認對丙○○施
    以精神和肢體暴力，不斷表示聲請人於保護令事件所提證據
    係聲請人私下錄音，子女不知曉且不情願。相對人母親只對
    採證方式有所異議，並無對證據資料內容有抗辯，更坐實確
    有108年度司暫家護字第810號卷宗內所示之事。又細酌相對
    人母親之抗告狀內容（見附件五），其對自身施加丙○○之
    身心壓力並無認識，亦有合理化及淡化自身作為之舉，未能
    理解自己責任所在。即便相對人的母親後續致電調查官表示
    自己錯了，要對聲請人道歉，然道歉應向當事人為之，非向
    無關第三人表達自己歉意，這樣的抱歉裡沒有負責任的態度
    ，難認相對人母親有真切反省自己過錯。又相對人母親以聲
    請人過往曾帶丙○○至中國大陸出遊之事，不斷認定聲請人
    之後會將丙○○帶至中國大陸，丙○○懼怕等，並提出幼稚
    園老師之作證簽名字條（見附件三），然經調查，該名老師
    至少已離職一年多，丙○○表示老師之簽名係相對人的姐姐
    所簽，應可認為真實。綜合前述，相對人的母親為創造有利
    於己之訴訟條件，實有虛偽陳述之傾向，亦如同調查程序中
    ，相對人母親對老師拉同盟、討救兵、向調查官操弄訊息的
    方式（見電話記錄）等，試圖干涉調查之情事，均彰顯相對
    人母親之權控特質，難以期待訴訟結束後即放下對聲請人之
    心結，而能避免在兩名未成年子女面前直接或間接灌輸負面
    言論等。退步言，假若相對人母親可不再透過丙○○傳達自
    身對聲請人之埋怨和不滿，然依相對人僅能關注丙○○課業
    學習，無法與丙○○溝通情緒和感受等教養方式，又教養管
    教多交由相對人母親主導之情事，除形同隔代教養之家庭教
    育方式外，相對人母親之教養亦較僵化無彈性。相對人、相
    對人母親缺乏同理體察丙○○內在之教養態度，已造成將屆
    青春期之丙○○有不服心態，將增加丙○○對的反抗心理，
    削弱相對方對丙○○的影響力，若長久下去，當丙○○漸進
    入青春期，會加重丙○○對相對人和相對人母親等人之反抗
    心理和行為，而加深管教的難度。加以丙○○將進入青春期
    ，需有穩定依附及具備較高彈性特質之主要照顧者來教養，
    以使丙○○可於穩定環境中成長，較能妥適因應將來之教養
    需求。基於上開論理，並評估丙○○於情感連結上較為聽從
    與喜愛聲請人，亦可與聲請人進行情感交流和溝通，此較有
    利未成年子女度過青春期之身心風暴和正向自我認同培養等
    ，況丙○○已習得之生存方式為說成人想聽的話、不能真實
    表達自我，才能自保，將不利丙○○青春期中遇到人際或情
    感困擾或生活創傷或其他困難時，能向成人或照顧者坦然求
    助，因此若能選擇一個子女情感依附較深、認同度較高之監
    護者與之同住為佳。
    三、處遇建議：
    縱前所述相互以析，丙○○現受相對人監護中，並受相對人
    母親主導教養，並評估丙○○身處環境，除平日需不斷聽聞
    相對人母親以不雅文字批評生母外，亦需違背己意而聽從相
    對人母親指示書寫辱罵生母字條或以言語表示，此等扭曲丙
    ○○意志之環境，著實不利丙○○身心發展，已如前項分析
    。又查相對人、相對人母親之教養，僅關注課業表現，並無
    體察丙○○內在需求，亦不利已屆青春期之丙○○教養，彼
    等欠缺親子溝通之技巧和彈性，亦會增加青少年丙○○之抗
    拒，因青少年需要照顧者提供安定內心之支持力量，照顧者
    所流露之教養態度亦對青少年發展扮演關鍵性要素，故成人
    對待子女應運用關懷、認可、理性溝通等，而非情緒操弄或
    威脅性性語言（例如：你沒有罵，就不要回來），又因應青
    少年子女漸有之主觀思考，互動上應避免專制，反而應有彈
    性、雙向之互動和溝通才是。
    是以，對正步入青春期之丙○○而言，除生活規範的教導，
    更需要關係的培養和親情的滋潤，方能有效達到管教策略，
    且彈性而容許自由溝通之方式，亦較有利未成年子女之身上
    發展。反若丙○○仍需長期處在對生母情感無法真實表達、
    對生父不信任、主要照顧者敵視生母之環境，而身為監護人
    之相對人，亦無能為力、無法妥適隔開未成年子女不受相對
    人母親之負面影響等節，使得丙○○必須受相對人母親照顧
    支配，已有不利丙○○之身心和人格發展之情事明確，實有
    改定監護之必要。
    另調查分析，聲請人有具體可行之教養計畫和方式，亦可配
    合將來轉換照顧而調減工作時間到晚上六點四十分，以銜接
    子女課後輔導時間，且有子女認同和可親近之照顧支持系統
    可以協助照顧，故建議未成年子女丙○○之權利義務可改由
    聲請人乙○○行使負擔。」等情，以上有本院108年度家查
    字第97號調查報告附卷及附於證物袋內可參。
五、綜上調查，未成年子女丙○○雖經兩造協議由相對人監護，
    惟相對人將教育主導權交由相對人的母親，相對人的母親動
    輒以體罰方式責打丙○○，經常在丙○○面前批評聲請人，
    甚至要求丙○○辱罵聲請人、書寫辱罵聲請人的文字，企圖
    離間母女感情，營造仇視，相對人與相對人的母親均無法體
    察丙○○內心需求，已對丙○○造成不利影響，因此聲請人
    請求改定親權為有理由。
    本院審酌聲請人經濟能力穩定，親子互動關係正常，聲請人
    具親職能力，且有高度監護意願，基於未成年子女之人格發
    展需要，及聲請人的保護教養動機與意願等一切情狀，認由
    聲請人擔任未成年子女丙○○之親權人，係符合未成年子女
    丙○○之最佳利益，爰准聲請改定未成年子女丙○○權利義
    務之行使或負擔由聲請人任之。
貳、暫時處分部分：
一、聲請意旨略以：兩造於本院108年度家親聲字第788號改定未
    成年子女權利義務行使負擔事件中，恐使相對人的母親遷怒
    於未成年子女丙○○，至丙○○再次受到家暴及承受極大壓
    力，不利丙○○身心發展，聲請人已為丙○○向法院申請核
    發暫時保護令並獲准，基於未成年子女丙○○之人身安全，
    及子女之最佳利益，在本案請求改定未成年子女權利義務行
    使負擔案件確定前，有暫時使未成年子女丙○○與聲請人同
    住的必要等語。
二、相對人辯稱：相對人的母親對丙○○並無未盡保護教養或不
    利情事，相對人的母親對丙○○愛護有加，無虐待威脅之情
    ，反係聲請人曾擅自將丙○○送至中國大陸。相對人現仍保
    持隔週偕未成年子女丙○○與聲請人會面交往，聲請人無聲
    請暫時處分之必要，為此請求駁回聲請人之聲請等語。
三、按法院就已受理之家事非訟事件，除法律別有規定外，於本
    案裁定確定前，認有必要時，得依聲請或依職權命為適當之
    暫時處分。但關係人得處分之事項，非依其聲請，不得為之
    ；關係人為前項聲請時，應表明本案請求、應受暫時處分之
    事項及其事由，並就得處分之事項釋明暫時處分之事由，家
    事事件法第85條第1項、第2項定有明文。
    又暫時處分，非有立即核發，不足以確保本案聲請之急迫情
    形者，不得核發，家事非訟事件暫時處分類型及方法辦法第
    4條亦有明文。
    衡諸暫時處分之立法本旨，係為因應本案裁定確定前之緊急
    狀況，避免本案請求不能或延滯實現所生之危害，是確保本
    案聲請之急迫性及必要性即為暫時處分之事由，應由聲請暫
    時處分之人，提出相當證據以釋明之。
    又按法院受理家事事件法第104條第1項第1款（關於未成年
    子女扶養請求、其他權利義務之行使或負擔之酌定、改定、
    變更或重大事項權利行使酌定事件）、第3款（關於停止親
    權事件）、第5款（關於交付子女事件）或第113條（本章之
    規定，於父母不繼續共同生活達六個月以上時，關於未成年
    子女權利義務之行使負擔事件，準用之）之親子非訟事件後
    ，於本案裁定確定前，得為下列之暫時處分：一、命給付未
    成年子女生活、教育、醫療或諮商輔導所需之各項必要費用
    。二、命關係人交付未成年子女生活、教育或職業上所必需
    物品及證件。三、命關係人協助完成未成年子女就醫或就學
    所必需之行為。四、禁止關係人或特定人攜帶未成年子女離
    開特定處所或出境。五、命給付為未成年人選任程序監理人
    之報酬。六、禁止處分未成年子女之財產。七、命父母與未
    成年子女相處或會面交往之方式及期間。八、其他法院認為
    適當之暫時性舉措；法院核發前項暫時處分，應審酌未成年
    子女之最佳利益，並應儘速優先處理之；此觀之家事非訟事
    件暫時處分類型及方法辦法第7條之規定自明。
四、經查，依前揭本案調查結果，相對人確實有未盡保護教養子
    女且有不利子女的情事，從而，聲請人請求暫定未成年子女
    丙○○與聲請人同住，洵屬有據。爰依聲請人之聲請，在本
    院108年度家親聲字第788號改定未成年子女權利義務行使負
    擔等事件，於撤回、和（調）解成立或裁判確定前，未成年
    子女丙○○暫與聲請人同住，裁定如主文所示。
五、聲請費用負擔之依據：家事事件法第104條第3項、家事事件
    法第97條、非訟事件法第21條第2項、民事訴訟法第95條、
    第78條裁定如主文。
中    華    民    國   108    年    12    月    6     日
                   家事法庭     法  官  黃惠瑛
以上正本係照原本作成。
如不服本裁定應於送達後10日內向本院提出抗告狀，並繳納抗告
費新臺幣1,000元。
中    華    民    國   108    年    12    月    6     日
                                書記官  林冠宇